【裁判字號】    90,判,1662
【裁判日期】    900914
【裁判案由】    綜合所得稅
【裁判全文】
最  高  行  政  法  院  判  決                    九十年度判字第一六六二號
    原      告    甲○○
    訴訟代理人    林征聖
    被      告    財政部臺北市國稅局
    代  表  人    張盛和
右當事人間因綜合所得稅事件，原告不服中華民國八十八年十一月四日行政院台八十
八訴字第四○六六一號再訴願決定，提起行政訴訟。本院判決如左：
    主  文
原告之訴駁回。
訴訟費用由原告負擔。
    事  實
緣原告八十二及八十三年度綜合所得稅結算申報，被告以其係天慶育樂股份有限公司
（下稱天慶公司）之股東，該公司以八十一年度出售土地增益新台幣（下同）二五○
、八二一、一○三元轉列資本公積，於八十二年五月及十一月間分別將其中一三○、
○○○、○○○元及一二○、○○○、○○○元轉增資配股予各股東，並分別於八十
二年五月十五日及八十三年三月十五日辦理減資一三○、○○○、○○○元及一五○
、○○○、○○○元，旋於八十三年九月二十七日向臺北市政府建設局註銷公司登記
，其減資金額超過增資金額，顯係利用增、減資方式將出售土地增益分配予股東以規
避稅賦，乃依財政部八十四年三月二十二日台財稅第八四一六一一四四六號函釋，以
天慶公司八十二及八十三年度減資收回股票金額及八十三年度清算所得分配剩餘財產
金額，歸戶各股東當年度之營利所得，核定原告八十二及八十三年度營利所得為一、
三○○、○○○元及一、二三九、五○○元，併課原告各該年度綜合所得稅，並以原
告八十二及八十三年度綜合所得稅結算申報，漏報上開營利所得及八十二年度利息所
得九七、五二六元，逃漏所得稅額一三三、八五九元及八四、二六九元，依行為時所
得稅法第一百十條第一項規定，按所漏稅額處以罰鍰計六四、一○○元及四二、一○
○元（計至百元止）。原告不服，申經復查結果，未獲變更，一再訴願，亦遭決定駁
回，遂提起行政訴訟。茲摘敘兩造訴辯意旨如次：
原告起訴意旨略謂：按「公司辦理減資以現金收回原利用資本公積轉增資配發之增資
股票，經核非屬盈餘分配，而屬該項股票轉讓之性質，證券交易在證券交易所得停徵
所得稅期間，證券交易所得可免徵所得稅」。又「股份有限公司處分固定資產（土地
）之溢價收入應列入資本公積，股東取得公司利用資本公積轉增資配發之記名股票，
於取得時，免予計入當年度所得課徵所得稅，但股東嗣後將此類股票轉讓時，應按全
部轉讓價格作為轉讓年度之證券交易所得，依所得稅法第四條之一規定自七十九年一
月一日起停止課徵所得稅。」分別為財政部六十九年五月八日台財稅第三三六九四號
函及八十一年五月二十九日台財稅第000000000號函釋示有案。依上開兩函
釋，公司於「營業存續期間內」辦理減資以現金收回或股東私自轉讓資本公積轉增資
配發之股票，均屬停徵所得稅之證券交易所得，而非屬公司「解散清算後」之清算所
得（營利所得）。上開函釋亦編入八十三年版所得稅法令彙編第一百四十二頁及第九
十八頁，依財政部八十三年八月三十一日財稅第八三一六○七六六一號函規定應有適
用效力（八十七年版該兩函雖未編入，惟本案行為時係在八十二年及八十三年，且該
兩函因係闡明法規之原意依司法院釋字第二八七號解釋仍應可適用）。次查，財政部
八十四年三月二十二日台財稅第八四一六一一四四六號函釋示：「公司辦理清算以土
地交易增益轉列資本公積並辦理增資，其無償配發股份金額，非屬股東原出資額，依
本部（六二）台財稅第三一六○四號函規定，此部分所分派之剩餘財產，應全數作為
股東分派年度之投資收益或營利所得申報課徵所得稅」。行政法院八十六年度判字第
一○二號判決：「資本公積轉增資配發之股票，其轉讓之所得為證券交易所得，股東
取得公司解散清算後所分配之剩餘財產，於減除原出資額部分，應全數作為股東分派
年度之投資收益或營利所得。」上開函釋與判決意旨應係指公司於「解散辦理清算時
」，公司帳上之資本額除股東原始出資額外，尚含有以資本公積轉增資之資本，而公
司於「清算後」，股東取得清算人所分派之剩餘財產，除原始出資額免課稅外，其超
過原始出資額部分，如有包括清算後以現金收回利用資本公積轉增資部分，始依財政
部六十二年三月二日台財稅第三一六○四號函規定，將該轉增資之資本額作為剩餘財
產，再依財政部六十五年十二月七日台財稅第三○五三三號函規定計算清算年度之個
別股東之應稅清算所得額課徵所得稅。而在「營業存續期間內」以現金收回轉增資配
發之股票依稅捐稽徵法第一條之一規定，則應優先適用財政部六十九年五月八日台財
稅第三三六九四號函及八十一年五月二十九日台財稅第000000000號函規定
認定為「證券交易所得」始為適法。再依財政部賦稅署八十八年一月六日台稅一發第
八八一八九四二三五號函釋略以：「公司以出售資產提充之資本公積於八十三年辦理
轉增資配發股票予股東，復於八十四年隨即辦理減資以現金收回該股票之行為期間，
財政部六十九年五月八日台財稅第三三六九四號函及八十一年五月二十九日台財稅第
000000000號函均屬有利於納稅義務人之有效釋函，雖未編入「八十七年版
所得稅法令彙編」，納稅人仍得據以主張援引適用，至於財政部八十四年三月二十二
日台財稅第八四四一六一一四四六號函係適用於「公司辦理清算時．．．。」財政部
賦稅署函釋已明確核示，公司於「營業存續期間內」辦理減資以現金收回利用資本公
積轉增資之股票應適用財政部六十九年五月八日台財稅第三三六九四號函及八十一年
五月二十九日台財稅第000000000號函釋示認定為「證券交易所得」，而公
司於「解散辦理清算後」以現金收回利用資本公積轉增資之股票，始依財政部八十四
年三月二十二日台財稅第八四一六一一四四六號函示以「清算所得（營利所得）」課
徵股東清算年度之所得稅。被告所屬中正稽徵所八十七年八月十三日財北國稅中正資
字第八七一一六○一號函復天慶公司故董事長葉松成稱略以：該天慶公司於八十二年
及八十三年以現金收回利用資本公積轉增資而配發之股票，而以八十二年九月十八日
之減資資本額一三○、○○○、○○○元，及八十三年三月十五日清算前減資之資本
額一五○、○○○、○○○元減除清算完結日八十三年十月十八日之分配剩餘財產四
、一七六、三三三．五○元不足原出資額五○、○○○、○○○元部分四五、八二三
、六六六．五○元之差額一○四、一七六、三三三．五○元分別認列為八十二年與八
十三年之全體股東應稅清算營利所得額，並依各股東之出資比例計算營利所得，通報
股東之戶籍所在地稽徵機關，歸課各股東各該年度之綜合所得稅。從上函觀之，補徵
原告八十二年及八十三年度綜合所得稅之系爭「清算營利所得」，係天慶公司於「營
業存續期間內」二次減資以現金收回資本公積轉增資股票，依前揭財政部六十九年五
月八日台財稅第三三六九四號函及八十一年五月二十九日台財稅第八一○一四○○一
號函與財政部賦稅署八十八年一月六日台稅一發第八八一八九四二三五號函規定應屬
「證券交易所得」，惟中正稽徵所竟違法以清算後之「清算營利所得」通報，致違法
課徵原告八十二年度及八十三年度綜合所得稅及科處罰鍰。天慶公司於八十三年九月
二十三日申請解散註銷，於八十三年十二月五日清算完結，並經臺北地方法院民事處
於八十四年三月十四日以北院民勇八十三司三三三字第六九四九號函准予備查，而其
二次辦理減資以現金收回利用資本公資轉增資股票之日期係分別在八十二年九月十八
日及八十三年三月十五日均屬於「營業存續期間內」之行為，並非在天慶公司八十三
年九月二十二日「解散清算時」之行為，應無前揭財政部八十四年三月二十二日台財
稅第八四一六一一四六號函之適用，中正稽徵所卻違誤認定為解散清算後之「清算營
利所得」，顯屬錯誤。天慶公司於八十二年辦理增資前原登記資本額（即股東原出資
額）為五、○○○、○○○元，資本公積二五○、八二一、一○三元，第一次於八十
二年五月十四日以資本公積一三○、○○○、○○○元轉增資，增資後之資本額為一
八○、○○○、○○○元，資本公積為一二○、八二一、一○三元，於八十二年九月
十八日辦理減資一三○、○○○、○○○元，由天慶公司以同額之現金收回減資之股
票，減資後之資本額恢復為五○、○○○、○○○元。第二次於八十二年十一月五日
以資本公積一二○、○○○、○○○元轉增資，增資後之資本額為一七○、○○○、
○○○元，資本公積為八二一、一○三元，於八十三年三月十五日辦理減資一五○、
○○○、○○○元（其中含有股東原出資三○、○○○、○○○元及以資本公積轉增
資額一二○、○○○、○○○元）亦由天慶公司以同額現金收回減資之股票、減資後
之資本額為二○、○○○、○○○元，資本公積一、五七二、一○三元（原為八二一
、一○三元加另外處分財產增益轉入數七五一、○○○元）。由上可知，天慶公司於
八十三年九月二十三日解散清算時之資本額，不但股東原始出資額由五千萬元減少為
二千萬元，且亦未含有以資本公積轉增資之資本，當無前揭財政部八十四年三月二十
二日台財稅第八四一六一一四四六號函所稱以「資本公積轉增資配股」於清算時所分
派之剩餘財產應列為股東營利所得課稅之情事。惟中正稽徵所卻以「營業期間存續期
間內」二次減資收回資本公積轉增資股票之行為，違誤認定為「清算時分派剩餘財產
」而核定為清算營利所得課徵原告之所得稅及科處罰鍰，顯屬錯誤。天慶公司八十三
年九月二十二日清算前之資本額為二○、○○○、○○○元，資本公積為一、五七二
、一○三元，其於八十三年十二月五日解散清算，經被告核定清算所得為虧損一七五
、○七六元，應納清算所得稅為零元。清算後資產總額為四、一七六、三三三．五○
元，負債總額，清算費用，清算人之報酬均為零元。依財政部六十五年一月二十七日
台財稅第三○五三三號函規定計算股東應稅之清算所得額為零元，惟中正稽徵所卻違
誤分別以天慶公司於「營業存續期間內」二次辦理減資之減資額，即八十二年九月十
八日減資額一三○、○○○、○○○元核定為天慶公司全體股東八十二年度應稅清算
營利所得額及以八十三年三月十五日之減資額一五○、○○○、○○○元加八十三年
十二月五日解散清算之剩餘財產四、一七六、三三三．五○元減原登記資本額五○、
○○○、○○○元之餘額一○四、一七六、三三三．五○元核定為天慶公司全體股東
八十三年度應稅清算營利所得額，不但與前述之計算公式不符，且將清算所得分為兩
年度，顯不合常情。依前述函釋及判決意旨，原告不應課徵所得稅及被科處罰鍰，蓋
天慶公司以資本公積辦理轉增資及減資共兩次，第一次係在八十二年五月十四日辦理
增資，八十二年九月十八日辨理減資。第二次係於八十二年十一月五日辦理增資，八
十三年三月十五日辦理減資，兩次增資、減資行為期間均在「營業存續期間內」辦理
，並非在解散清算時，有以現金向股東收回資本公積轉增資股票行為，自無適用財政
部八十四年三月二十二日台財稅第八四一六一一四四六號函課徵所得稅之依據。天慶
公司二次減資、收回資本公積轉增資股票行為，係在財政部六十九年五月八日台財稅
第三三六九四號函及八十一年五月二十九日台財稅第000000000號函之有效
適用期間內作為，依前揭財政部賦稅署八十八年一月六日台稅一發第八八一八九四二
三五號函示應以「證券交易所得」，是以原告未申報並繳納所得稅，應屬合法。天慶
公司於八十三年九月二十三日申請解散註銷，於八十三年十二月五日清算完結，此時
財政部八十四年三月二十二日台財稅第八四一六一一四四六號函尚未公布，依法令不
能追溯既往原則及依稅捐稽徵法第一條之一規定，應適用有利於納稅義務人之規定，
是以有關天慶公司二次於「營業存續期間內」之減資行為，自不能適用財政部八十四
年三月二十二日台財稅第八四一六一一四四六號函之規定。天慶公司於八十三年九月
二十三日申請解散註銷清算時之資本額僅二千萬元，較成立登記之股東原出資五千萬
元，少三千萬元，是以解散清算時資本科目內之資本額，已無資本公積轉增資之資本
存在，當無於「解散清算時」以現金向股東收回利用資本公積轉增資股票之情事，亦
應無「清算營利所得」之發生。天慶公司之清算所得業經被告核定為虧損一七五、○
七六元，縱依財政部八十四年三月二十二日台財稅第八四一六一一四四六號函亦無課
徵所得稅及科處罰鍰之餘地。惟被告及中正稽徵所於八十七年八月十三日，明知天慶
公司在上述八十二年及八十三年間於「營業存續期間內」辦理增資，減資僅有財政部
六十九年五月八日台財稅第三三六九四號函及八十一年五日二十九日台財稅第八一○
一四○○一一號函可資適用，應認定為「證券交易所得」，更明知依稅捐稽徵法第一
條之一規定不能追溯適用財政部八十四年三月二十二日台財稅第八四一六一一四四六
號函示認定為天慶公司之「解散清算後」之「清算營利所得」，進而於八十七年八月
十三日以財北國稅中正資字第八七○一一六○一號函將天慶公司前述二次於「營業存
續期間內」辦理減資屬「證券交易所得」違誤以「清算營利所得」通報股東戶籍所在
地國稅局課徵所得稅並按漏報科處罰鍰，顯屬違法。綜上所述，請求判決撤銷原處分
及一再訴願決定等語。
被告答辯意旨略謂：關於營利所得部分：查天慶公司七十七年間購進新竹縣芎林鄉○
○○段多筆土地，於八十一年間出售，並將售地增益二五○、八二一、一○三元轉列
資本公積，且於八十二年間利用資本公積辦理轉增資兩次金額分別為一三○、○○○
、○○○元及一二○、○○○、○○○元，隨即於八十二、八十三年度辦理減資以現
金收回資本公積轉增資配發之股票金額分別為一三○、○○○、○○○元、一五○、
○○○、○○○元，並於八十三年九月二十七日向臺北市政府建設局註銷公司登記，
嗣經被告所屬中正稽徵所查獲，原核定乃依首揭函釋規定，按該公司八十二、八十三
年度減資收回股票金額及八十三年度清算所得分配剩餘財產金額，分別歸課各股東當
年度營利所得，其中原告取得八十二年度營利所得金額一、三○○、○○○元、八十
三年度營利所得金額一、二三九、五○○元，並歸課其當年度綜合所得稅。原告主張
天慶公司於八十二、八十三年間以現金收回資本公積轉增資配發之股票，核屬股票轉
讓性質，並非盈餘分配等情。惟查該公司於八十二年間利用資本公積轉增資後，再辦
理減資，其於減資時以等同現金收回資本公積轉增資配發之股票，且收回之股票不再
轉讓，並隨即註銷公司登記及向被告辦理營利事業所得稅決、清算事宜，是此舉以現
金收回資本公積轉增資配發股票與清算作為及將出售土地增益分配予各股東行為實無
二致，尚非原告所稱之係屬股票轉讓性質，是原核定依財政部八十四年三月二十二日
台財稅第八四一六一一四四六號函釋規定，按原告取得之上述營利所得，併課其當年
度綜合所得稅，並無不合，復查決定予以維持，亦無不當。至原告主張本件尚未確定
，應有稅捐稽徵法第一條之一之適用，應按財政部六十九年五月八日台財稅第三三六
九四號函釋規定核課乙節，惟查天慶公司八十及八十一年度營利事業所得稅核定通知
書暨八十二及八十三年度營利事業所得稅結算申報書等影本，天慶公司於上開年度之
營業收入均申報為零元，顯見該公司無經營其登記事項之營業事實，並年年處於虧損
情形。又天慶公司將其八十一年度出售土地增益轉列資本公積，旋於八十二年五月間
增資、減資，復於八十二年十一月間再增資，八十三年三月間再減資，並於八十三年
九月間向台北市政府建設局申請註銷公司登記，其減資金額超過增資金額，顯係利用
增、減資方式將出售土地增益分配予股東以規避稅賦，依實質課稅原則，天慶公司顯
係利用現金收回資本公積轉增資配發股票及清算方式，將其出售土地增益分配予各股
東，即非屬股票轉讓性質，自無財政部六十九年五月八日台財稅第三三六九四號及八
十一年五月二十九日台財稅第000000000號函釋之適用，亦與財政部賦稅署
八十八年一月六日台稅一發第八八一八九四三三五號函意旨無違，所訴天慶公司辦理
增、減資係在八十二及八十三年度營業存續期間內，並非解散清算時，自無首揭財政
部八十四年三月二十二日台財稅第八四一六一一四四六號函釋之適用等情，核不足採
。關於罰鍰部分：查原告八十二年度短漏報其營利所得計一、三○○、○○○元及利
息所得九七、五二六元，合計一、三九七、五二六元，短漏稅額計一三三、八五九元
，是原處分依據所得稅法第一百十條第一項規定，按漏稅額處罰鍰六四、一○○元（
計算式：133,859×{(97,526×0.2)＋ (1,300,000×0.5) }÷1,397,526=64,127，計
至百元止）；八十三年度短漏報其營利所得計一、二三九、五○○元，短漏稅額計八
四、二六九元，原處分依據所得稅法第一百十條第一項規定，按短漏稅額處罰鍰四二
、一○○元（計算式：84,269××0.5=42,134，計至百元止），亦無不合，復查決定
予以維持，並無不當，請判決駁回原告之訴等語。
    理  由
本件被告代表人業已更換，被告陳明由新代表張盛和承受訴訟個於法無違，應予准許
，合先敘明。次按公司股東所分配之股利為營利所得，應併計個人綜合所得總額課徵
個人綜合所得稅，為行為時所得稅法第十三條及第十四條第一項第一類所規定。又財
政部八十四年三月二十二日台財稅第八四一六一一四四六號函解釋以公司辦理清算，
該公司前以土地交易增益轉列資本公積並辦理增資其無償配發股份金額，非屬股東原
出資額，依該部（六二）台財稅第三一六○四號函規定，此部分所分派之剩餘財產，
應全數作為股東分派年度之投資收益或營利所得申報課徵所得稅。再按「納稅義務人
已依本法規定辦理結算申報，但對依本法規定應申報課稅之所得額有漏報或短報情事
者，處以所漏稅額兩倍以下之罰鍰。」亦為行為時所得稅法第一百十條第一項所規定
。本件原告八十二及八十三度綜合所得稅結算申報，被告以其係天慶公司股東，該公
司以八十一年度出售土地增益二五○、八二一、一○三元轉列資本公積，於八十二年
五月及十一月間分別將其中一三○、○○○、○○○元及一二○、○○○、○○○元
轉增資配股予各股東，並分別於八十二年五月十五日及八十三年三月十五日辦理減資
一三○、○○○、○○○元及一五○、○○○、○○○元，旋於八十三年九月二十七
日向臺北市政府建設局註銷公司登記，其減資金額超過增資金額，顯係利用增、減資
方式將出售土地增益分配予股東以規避稅賦，乃依首揭財政部八四一六一一四四六號
函釋，以天慶公司八十二及八十三年度減資收回股票金額及八十三年度清算所得分配
剩餘財產金額，歸戶各股東當年度之營利所得，核定原告八十二及八十三年度營利所
得為一、三○○、○○○元及一、二三九、五○○元，併課原告各該年度綜合所得稅
，並以原告八十二及八十三年度綜合所得稅結算申報，漏報上開營利所得及八十二年
度利息所得九七、五二六元，逃漏所得稅額一三三、八五九元及八四、二六九元，依
行為時所得稅法第一百十條第一項規定，按所漏稅額處以罰鍰計六四、一○○元及四
二、一○○元（計至百元止）。原告主張天慶公司於八十二、八十三年間以現金收回
資本公積轉增資配發之股票，核屬股票轉讓性質，並非盈餘分配云云。申經被告復查
決定，以天慶公司於八十二年間利用資本公積轉增資後，再辦理減資，其於減資時以
等同現金收回資本公積轉增資配發之股票，且收回之股票不再轉讓，並隨即註銷公司
登記及向被告辦理營利事業所得稅決、清算事宜，是此舉以現金收回資本公積轉增資
配發股票與清算作為及將出售土地增益分配予各股東行為實無二致，尚非原告所稱之
係屬股票轉讓性質，是原核定按原告配偶取得之營利所得，併課原告各該年度綜合所
得稅，並無不合。至原告主張本件尚未確定應有稅捐稽徵法第一條之一之適用，應按
財政部六十九年五月八日台財稅第三三六九四號函釋規定核課乙節。惟查天慶公司以
現金收回資本公積轉增資配發之股票，並隨即註銷公司登記，係屬公司清算作為，非
財政部六十九年五月八日台財稅第三三六九四號函釋所稱之股票轉讓性質，尚難援引
比附。又原告八十二年度短漏營利所得為一、三○○、○○○元及利息所得九七、五
二六元，合計一、三九七、五二六元，短漏稅額計一三三、八五九元，原處分依據所
得稅法第一百十條第一項規定，按漏稅額處罰鍰六四、一○○元（計算式：133,859
×{(97,526×0.2)＋ (1,300,000×0.5) }÷1,397,526=64,127，計至百元止）；八
十三年度短漏報其營利所得計一、二三九、五○○元，短漏稅額計八四、二六九元，
原處分依據所得稅法第一百十條第一項規定，按短漏稅額處罰鍰四二、一○○元（計
算式：84,269××0.5=42,134，計至百元止），亦無不合，乃未准變更。原告不服，
循序起訴主張事實欄之記載。經查，依原處分卷所附天慶公司八十及八十一年度營利
事業所得稅核定通知書，暨八十二及八十三年度營利事業所得稅結算申報書等影本，
天慶公司於上開年度之營業收入均申報為零元，顯見該公司無經營其登記事項之營業
事實，並年年處於虧損情形。又天慶公司將其八十一年度出售土地增益轉列資本公積
，旋於八十二年五月間增資、減資，復於八十二年十一月間再增資，八十三年三月間
再減資，並於八十三年九月間向臺北市政府建設局申請註銷公司登記，惟其減資金額
超過增資金額，顯係利用增、減資方式將出售土地增益分配予股東以規避稅賦。依實
質課稅原則，天慶公司顯係利用現金收回資本公積轉增資配發股票及清算方式，將其
出售土地增益分配予各股東，旋即辦理清算程序，實屬規避稅賦之作法，尚非單純之
股票轉讓性質，核與財政部六十九年五月八日台財稅第三三六九四號、八十一年五月
二十九日台財稅第000000000號及八十三年八月三十一日台財稅第八三一六
○七六六一號函釋所指情形有異，即無該函釋之適用。又財政部賦稅署八十八年一月
六日台稅一發第八八一八九四三三五號函意旨，係指公司通常非以規避稅賦為目的之
增資、減資之情形而言，於本件無適用之可言，難謂違反稅捐稽徵法第一條之一規定
援用。本件被告依首揭財政部八十四年三月二十二日台財稅第八四一六一一四四六號
函釋，按原告八十二及八十三年度取得之營利所得，併課原告各該年度綜合所得稅，
並按其八十二年及八十三年度所漏稅額處罰鍰，並無不合。原告所舉本院八十六年度
判字第一○二號判決，係就公司負責人於公司辦理清算時，就現金收回應否辦理扣繳
稅款所為之判決，與本件案情有別，且該判決並非判例，亦無拘束本件之效力。綜上
所述，本件原處分核無違誤，一再訴願決定遞予維持，並無不合。原告猶執前詞，聲
明撤銷，為無理由，應予駁回。
據上論結，本件原告之訴為無理由，爰依行政訴訟法施行法第二條、行政訴訟法第九
十八條第三項前段，判決如主文。
中    華    民    國      九十      年      九        月      十四      日
                    最 高 行 政 法 院  第 一 庭
                                審 判 長 法  官      黃  綠  星
                                         法  官      彭  鳳  至
                                         法  官      蔡  進  田
                                         法  官      黃  璽  君
                                         法  官      廖  宏  明
右  正  本  證  明  與  原  本  無  異
                                         法院書記官  邱  彰  德
中    華    民    國      九十      年      九        月      十四      日


司法院資訊處製作；財團法人民間司法改革基金會備份。
